---
title: "O centro presidencial no Brasil"
author: "Igor Brito"
date: "Setembro, 2022"
output:
  html_document:
    toc: true
    toc_depth: 2
    toc_float: true
    number_sections: true
bibliography: referencias.bib
---

```{r setup, include=FALSE}
# Esse chunk não irá aparecer no slide por não ser um resultado da análise

# Não utilizei as referências automáticas porque tive problema com o arquivo
# "abntex2.cls", ou seja, não consegui colocar as referências no padrão ABNT.
# Deixar as referências com o padrão "Chicago" deixaria algumas citações com
# o "and" ao invés de "e".

# Link no GitHub Pages:
# https://igor-brito.github.io/lista5


# Procedimentos iniciais para configurar o R
knitr::opts_chunk$set(echo = FALSE, digits = 1)

# Limpa memória
rm(list = ls())
gc()

# Carrega pacotes usados no código
library(tidyverse)
library(infer)
library(knitr)
library(moderndive)

```

# Introdução
Este relatório é o produto da lista 5 da disciplina de Métodos Quantitativos Aplicados à Ciência Política - 2022/1, cujas instruções são as seguintes:

<font size="2"> *"Teste a hipótese enunciada na lista 4, usando, preferencialmente, algum dos modelos que vimos em sala. Explique, de forma sucinta, a escolha do teste, suas potencialidades e limitações. Publique o texto em formato de relatório online, no GitHub pages. A entrega da tarefa é o link contendo o relatório."* </font>

Portanto, será testada a hipótese apresentada na lista 4, qual seja,

*H1: O centro presidencial expandirá quanto maior for a quantidade de partidos no gabinete.*

Inicialmente, é salutar explicitar o conceito de centro presidencial que se está utilizando aqui. O centro presidencial pode ser entendido como o núcleo que apoia diretamente o trabalho do chefe de governo e busca reforçar sua autoridade e liderança, bem como sua autonomia e recursos políticos, articulando dispositivos de centralização de poderes dentro do Executivo (LANZARO, 2018).

Assim, a lógica por trás da hipótese H1 é que uma maior quantidade de partidos no gabinete indica um maior risco de agência dentro do Poder Executivo, ou seja, ministros perseguindo agendas de seus partidos ao invés da agenda presidencial. Assim, para lidar com esse risco de agência, o presidente tende a expandir o centro presidencial de modo a ter mais recursos para controlar a arena ministerial e para centralizar o *policymaking* na Presidência da República.

# Método
## Dados
Os dados são referentes ao Brasil, caso típico de presidencialismo de coalizão, entre o ano de 1985 e 2016. Os dados sobre o tamanho do centro presidencial foram coletados nos dados de replicação de Inácio e Llanos (2015) para o período de 1985 a 2002. Para o período de 2003 a 2016 foi realizada a coleta dos dados diretamente de fontes primárias (normas de organização do Poder Executivo do Brasil). A quantidade de partidos no gabinete foi obtida no texto de Amorim Neto (2019). Os dados possuem granularidade anual, sendo 32 observações ao total.

## Modelo
O modelo escolhido para promover o teste da hipótese de pesquisa (H1) foi a regressão linear, pois tanto a variável dependente (tamanho do centro presidencial) quanto a variável independente (quantidade de partidos no gabinete) são contínuas. Assim, o modelo pode ser escrito da seguinte forma:

$tam\_cp = \beta_0 + \beta_1*qtd\_part$

Sendo H1 representada por $\beta_1 \neq 0$.

# Análise
## Análise exploratória dos dados
Inicialmente, é importante fazer uma análise exploratória dos dados para facilitar a compreensão destes antes de se proceder com o teste de hipótese. Assim, seguindo as diretrizes de análise exploratória sugeridas por Ismay e Kim (2019), foi feita a visualização dos dados brutos, o cálculo de estatísticas descritivas e a visualização gráfica dos dados.

Como a base de dados contém 32 observações, procedeu-se com a visualização de uma amostra aleatória de 5 observações dos dados brutos. Essa amostra pode ser vista na tabela abaixo.


```{r, echo=F}
#Carrega dados
dados_trab_final <- read.csv2("dados/dados_trab_final.csv")

#Amostra aleatória dos dados brutos, foi definida uma semente
#de modo a promover a reprodutibilidade.
set.seed(15654)
amostra <- dados_trab_final %>%
  sample_n(size = 5) %>% 
  arrange(ano)

#Mostra os dados em tabela
kable(amostra)

```

O próximo passo então é o cômputo das estatísticas descritivas das variáveis que utilizadas na análise, quais sejam: $tam\_cp$ e $qtd\_part$.


```{r, echo=F}
#Gera estatísticas descritivas
descritiva <- dados_trab_final %>%
  select(tam_cp, qtd_part) %>%
  summary()
descritiva

```

Como pode ser visto acima, o tamanho do centro presidencial brasileiro ($tam\_cp$) variou entre 6 e 24 órgãos ligados diretamente à Presidência da República entre 1985 e 2016, sendo a média 15,41. Para esse mesmo período, a quantidade de partidos teve seu mínimo de 2 e o máximo de 10, sendo a média 6.

Ainda no sentido de promover uma melhor compreensão dos dados, foi elaborado um gráfico de dispersão abaixo. Além dos pontos correspondentes a cada observação dos dados, foi incluído no gráfico o modelo linear que melhor se ajusta aos pontos.


```{r, echo=F}
#Gráfico de dispersão e modelo linear
dados_trab_final %>%
  ggplot(aes(x = qtd_part, y = tam_cp)) +
  geom_point() +
  labs(x = "Quantidade de partidos no gabinete", 
       y = "Tamanho do centro presidencial",
       title = "Gráfico de dispersão e modelo linear") +
  geom_smooth(method = "lm", se = F) +
  scale_x_continuous(breaks = seq(0, 12, by = 2), limits = c(0, NA)) +
  scale_y_continuous(breaks = seq(0, 25, by = 5), limits = c(0, NA), minor_breaks = NULL)

```

## Regressão linear
Feita essa análise exploratória dos dados, parte-se então para o teste de hipótese. Nesse sentido, os resultados do modelo de regressão lienar simples podem ser visto na tabela abaixo.


```{r, echo=F}
#Regressão linear
modelo_regressao <- lm(tam_cp ~ qtd_part, data = dados_trab_final)

#Tabela de regressão linear
kable(get_regression_table(modelo_regressao, digits = 3))

```

O coeficiente estimado de $qtd\_part$ é 1.9 aproximadamente. Ou seja, para cada acréscimo de um partido no gabinete, existe um acréscimo associado, em média, de 1.9 órgãos no centro presidencial. O intervalo de confiança de 95% para esse parâmetro é [1.335, 2.367]. O p-valor é baixíssimo (< 0.000), portanto, esse resultado é significante estatisticamente aos níveis convencionais de confiança (10%, 5%, 1% e 0.1%).

Contudo, a tabela de regressão acima apresenta os intervalos de confiança e o teste de hipótese utilizando os modelos teóricos. Considerando que a distribuição dos dados não é exatamente normal e que a quantidade de observações é relativamente pequena, optou-se por promover também um teste de hipótese que não tomasse como pressuposto a normalidade dos dados. Portanto, foi realizado um teste com a técnica de reamostragem simulada (bootstrap) com intervalos de confiança feitos pelo método do percentil.

O p-valor do teste de hipósetes deu aproximadamente 0, conforme pode ser visto abaixo. Esse resultado corrobora a significância estatística do resultado da tabela de regressão.

```{r, echo=F}
#Cria a distribuição nula (supondo que b_1 = 0)
null_distn_slope <- dados_trab_final %>% 
  specify(formula = tam_cp ~ qtd_part) %>%
  hypothesize(null = "independence") %>% 
  generate(reps = 1000, type = "permute") %>% 
  calculate(stat = "slope")

#Calcula o p-valor
null_distn_slope %>% 
  get_p_value(obs_stat = 1.851, direction = "both")

```

O intervalo de confiança de 95% construído por meio da reamostragem (bootstrap) com o método do percentil é:

```{r, echo=F}
#Cria a distribuição bootstrap (reamostragem)
bootstrap_distn_slope <- dados_trab_final %>% 
  specify(formula = tam_cp ~ qtd_part) %>%
  generate(reps = 1000, type = "bootstrap") %>% 
  calculate(stat = "slope")

#Calcula o intervalo de confinaça de 95% pelo método do percentil
percentile_ci <- bootstrap_distn_slope %>% 
  get_confidence_interval(type = "percentile", level = 0.95)
percentile_ci

```

Esse intervalo de confiança também se aproxima bastante do resultado da tabela de regressão.


## Análise dos resíduos
Segundo Ismay e Kim (2019), as seguintes condições precisam ser satisfeitas para que o resultados da regressão sejam válidos:

1. Relação linear entre as variáveis;
2. Independência dos resíduos;
3. Normalidade dos resíduos;
4. Igualdade de variância dos resíduos.

Para o presente caso, a primeira condição (linearidade) é relativamente satisfeita, como pode ser visto no gráfico de dispersão dos dados brutos da seção 3.1.

A condição de independência dos resíduos depende da etapa amostral, especificamente, se as asmostras são independentes entre si. No presente caso, todas as amostras são do mesmo país (Brasil) e de anos seguidos (1985-2016). Desta forma, não é possível afirmar que a condição de independência é satisfeita. Portanto, os resultados aqui apresentados devem ser interpretados de forma preliminar e com cautela. O avanço dessa agenda de pesquisa pode incorporar métodos estatísticos mais avançados para lidar com essa limitação.

A condição de normalidade dos resíduos pode ser verificada, grosso modo, por meio da análise visual destes. O gráfico abaixo serve a esse propósito.

```{r, echo=F}
#Calcula os resíduos da regressão
regression_points <- get_regression_points(modelo_regressao)

#Plota a distribuição dos resíduos
ggplot(regression_points, aes(x = residual)) +
  geom_histogram(binwidth = 2, color = "white") +
  labs(x = "Resíduos")
```

O gráfico acima mostra que a distribuição dos resíduos lembra muito vagamente uma distribuição normal. Uma questão que merece destaque aqui é a baixa quantidade de observações. Talvez uma extensão da análise com um número maior de observações poderia gerar uma distribuição dos resíduos que se aproximasse mais de uma curva nornal.

Por fim, é importante verificar se a condição de igualdade de variância dos resíduos é atendida. Para tanto, foi feita um análise visual desses resíduos visando verificar se as variâncias dos resíduos dependem ou não da variável independente ($qtd\_part$).

```{r, echo=F}
#Plota a relação entre os resíduos e a variável independente
ggplot(regression_points, aes(x = qtd_part, y = residual)) +
  geom_point() +
  labs(x = "Qtd de partidos", y = "Residual") +
  geom_hline(yintercept = 0, col = "blue", size = 1)

```

Como pode ser visto no gráfico acima, a variância dos resíduos não parece ter nenhuma relação clara com a quantidade de partidos no gabinete. Portanto, é possível afirmar que essa condição foi satisfeita.

# Conclusões
O presente relatório objetivou testar a hipótese de que uma maior quantidade de partidos no gabinete leva ao aumento do tamanho do centro presidencial. Com base na análise feita aqui, foi possível verificar preliminarmente que há uma associação positiva e estatisticamente significante entre essas variáveis.

Contudo, os resultados aqui apresentados devem ser interpretados com bastante cautela. A quantidade de observações utilizadas nesta análise foi relativamente pequena ($n=32$) e elas não são independentes entre si, pois referem-se a um mesmo país (Brasil) ao longo de alguns anos (1985-2016). Portanto, esses resultados devem ser tidos como provisórios.

Uma agenda de pesquisa futura pode expandir a quantidade de casos analisados, aumentando a quantidade de observações, e aplicar outros modelos estatísticos mais avançados para lidar com as limitações deste trabalho.

# Referências {-}
AMORIM NETO, Octavio. Cabinets and coalitional presidentialism. In: AMES, Barry (ed.). Routledge Handbook of Brazilian Politics. New York: Routledge, 2019. p. 293-312.

INÁCIO, Magna; LLANOS, Mariana. The institutional presidency from a comparative perspective: Argentina and Brazil since the 1980s. Brazilian Political Science Review, São Paulo, v. 9, n. 1, p. 39-64, 2015. 

ISMAY, Chester; KIM, Albert Y. Statistical inference via data science: A ModernDive into R and the tidyverse. Chapman and Hall/CRC, 2019.

LANZARO, Jorge. Introducción. In: LANZARO, Jorge. (Ed.). Centro Presidencial: presidencias y centros de gobierno en América Latina, Estados Unidos y Europa. Madrid: Tecnos, 2018. p. 13–38.


